臺灣高等法院民事判決
109年度上易字第1330號
上  訴  人  陳麗絲  
訴訟代理人  莊明翰律師
被 上訴 人  張茹茵  
            曾正吉  
共      同
訴訟代理人  談恩碩律師
上列當事人間請求遷讓房屋等事件，上訴人對於中華民國109年8
月31日臺灣新北地方法院109年度訴字第896號判決提起上訴，經
本院於110年6月29日言詞辯論終結，判決如下：
    主      文
原判決關於命上訴人給付丙○○逾新臺幣貳萬貳仟壹佰叁拾柒元、
給付甲○○逾新臺幣貳拾捌萬柒仟貳佰貳拾陸元本息部分，及該部
分假執行之宣告，暨訴訟費用（除確定部分外）之裁判，均廢棄
。
上開廢棄部分，被上訴人在第一審之訴及假執行之聲請均駁回。
其餘上訴駁回。
第一審（除確定部分外）、第二審訴訟費用，由丙○○負擔百分之
四十六、甲○○負擔百分之二，餘由上訴人負擔。
    事實及理由
一、被上訴人主張：被上訴人丙○○（下稱其名）原為坐落新北市
    ○○區○○段00地號土地（下稱系爭土地）及其上同段307建號
    建物（即門牌號碼為新北市○○區○○路000巷0號3樓之房屋；
    下稱系爭房屋，與系爭土地合稱系爭房地）之所有權人，丙
    ○○於民國107年8月15日、108年3月6日將系爭房地所有權應
    有部分各1/2以贈與為原因移轉登記為被上訴人甲○○（下稱
    其名，與丙○○合稱被上訴人）所有。上訴人原為丙○○之配偶
    ，共同居住在系爭房屋，2人於106年9月30日離婚後，上訴
    人竟拒絕自系爭房屋搬離，自106年10月1日起至109年1月15
    日止無權占有系爭房屋，而受有相當於租金之不當得利，爰
    依民法第179條規定，求為命：㈠上訴人應給付丙○○新臺幣（
    下同）29萬7,134元、甲○○29萬6,968元，及均自起訴狀繕本
    送達之翌日起至清償日止，按週年利率5%計算之利息。㈡被
    上訴人願供擔保，請准予宣告假執行。（未繫屬本院部分，
    不予贅述）。　　
二、上訴人則以：伊與丙○○離婚時，約定讓2人之未成年子女曾
    品中、曾品文（下分稱其名）在系爭房屋居住至年滿20歲，
    然伊仍於離婚後，旋即與曾品中、曾品文搬至伊父母住○○○○
    ○○○區○○○號碼新北市○○區○○路000巷0弄0號3樓房屋同住，而
    未在系爭房屋居住。丙○○持有系爭房屋鑰匙，得自由進出系
    爭房屋，其對系爭房屋具管領力，且屋內物品為丙○○所有。
    另被上訴人所主張之相當租金之不當得利金額過高，伊並以
    伊為丙○○墊付之信用卡款3萬7,782元、扶養費25萬9,352元
    （詳如附表所示）主張抵銷等語，資為抗辯。
三、原審為被上訴人一部勝訴、一部敗訴之判決，即判命上訴人
    應分別給付丙○○29萬7,134元、甲○○29萬6,968元，及均自10
    9年2月20起至清償日止，按週年利率5%計算之利息，並就被
    上訴人勝訴部分為准、免假執行之宣告，駁回被上訴人其餘
    之訴及假執行之聲請。上訴人就其敗訴部分不服，提起上訴
    ，並聲明：㈠原判決不利於上訴人之部分廢棄。㈡上開廢棄部
    分，被上訴人在第一審之訴及假執行之聲請均駁回。被上訴
    人答辯聲明：上訴駁回。（原審駁回被上訴人其餘之訴及假
    執行聲請部分，未據被上訴人聲明不服，非本院審理範圍）
    。
四、兩造不爭執事項（本院卷第197頁）：
　㈠丙○○與乙○○於88年4月15日結婚，婚後育有未成年子女曾品中
    、曾品文。2人於106年9月28日協議離婚，約定由乙○○行使
    負擔曾品中、曾品文之權利義務，且雙方各自名下財產歸各
    自所有，各自名下債務自理。
  ㈡丙○○與甲○○於107年7月21日辦理結婚登記。
  ㈢系爭房地原屬丙○○與乙○○結婚前之丙○○婚前財產，丙○○於107
    年8月15日將系爭房地所有權應有部分1/2移轉登記予甲○○；
    復於108年3月6日將系爭房地所有權應有部分1/2移轉登記予
    甲○○。
五、被上訴人主張上訴人自106年10月1日起至109年1月15日止無
    權占有系爭房屋，請求其給付相當於租金之不當得利等語，
    為上訴人所否認，並以前詞置辯。茲析述如下：
  ㈠上訴人自106年10月1日起至109年1月15日止是否無權占有系
    爭房屋？
　　按所有人對於無權占有或侵奪其所有物者，得請求返還之。
    對於妨害其所有權者，得請求除去之。有妨害其所有權之虞
    者，得請求防止之，民法第767條第1項定有明文。經查：
　　⒈上訴人於108年12月16日在另案（原法院109年度家親聲字
      第207號給付扶養費事件【下稱給付扶養費事件】）具狀
      稱：「丙○○於離婚後，未成年人曾品中及曾品文居住○○市
      ○○區○○路000巷0號3樓【即系爭房屋】…未成年人曾品中、
      曾品文『現』居住門牌號碼為新北市○○區○○路000巷0號3樓
      之房屋【即系爭房屋】…聲請人乙○○及相對人丙○○未離婚
      前即與二名未成年人居住於本件房屋【即系爭房屋】內，
      雙方於談離婚時，因考量離婚對未成年人造成不利的影響
      降到最低，故相對人丙○○離婚時即承諾本件房屋要給未成
      年人曾品中、曾品文居住到成年、結婚後…」等語（見原
      審卷第133頁至第137頁），曾品中、曾品文於上訴人與丙
      ○○離婚後，既繼續居住在系爭房屋，而上訴人復為曾品中
      、曾品文之監護人（見兩造不爭執事項㈠），為照顧曾品
      中、曾品文之日常生活起居，衡情應係與曾品中、曾品文
      共同居住，則被上訴人主張上訴人在與丙○○離婚後，仍繼
      續居住在系爭房屋乙節，堪可採信。又上訴人於107年7月
      18日至同年10月18日以「ANNY」之代稱與丙○○以通訊軟體
      對話中提及：「拿鑰匙也沒說一下，我載小朋友回家，進
      不了門」、「我跟孩子溝通很多次，他們不願意搬家，我
      很頭痛，思考要不要貸款買下來，但是屋況真的很糟，完
      全不想住這裡，你應該很清楚，你們討論看看，如果要賣
      ，我要找人來整修，如果不賣，我就不整修了，整間太潮
      濕，小孩過敏不會好，我有找人來看壁癌結果他們建議我
      搬家，他說這間抓漏防癌頂多撐2-3年不划算」、「房子
      太潮濕，屋況太糟，孩子過敏不會好，既然你們決定不賣
      ，我就省錢不幫你們整修了，我都會找房子搬家，我不忍
      心看孩子每天提心吊膽，怕有人來趕他們。而且你跟甲○○
      已經結婚，房子也贈與給甲○○了，大家還是切割清楚，不
      要有任何瓜葛比較好。」等語（下稱系爭通訊軟體對話；
      見原審卷第143頁），上訴人多次向丙○○抱怨系爭房屋之
      屋況不好，且詳細描述屋況，並曾嘗試找人修繕系爭房屋
      ，益徵上訴人在與丙○○離婚，確仍持續居住在系爭房屋。
      另系爭房屋107年3月至109年1月之水、電費均已繳納，有
      水費、電費查詢資料可參（見原審卷第145頁至第153頁）
      ，而上訴人自承在與丙○○離婚後，亦有繳納系爭房屋之水
      電費（見原審卷第248頁至第249頁），而上訴人早已與丙
      ○○離婚，其若未居住在系爭房屋，衡情當無可能取得系爭
      房屋水、電費之帳單，更無代丙○○繳納系爭房屋水電費之
      理，上訴人又未提出證據證明其與丙○○離婚後，有何受丙
      ○○委任或基於其他法律原因代丙○○支付系爭房屋水電費之
      情，益徵被上訴人主張系爭房屋109年1月以前之水電費用
      是因上訴人居住在其內使用水電而發生，並非代丙○○繳納
      ，尚非無據。又依上開水電費繳納紀錄可知109年1月之費
      用已繳納，爰類推適用民法第124條第2項後段規定，推定
      上訴人於109年1月15日前仍占有系爭房屋。則被上訴人主
      張上訴人自106年10月1日起至109年1月15日止占有使用系
      爭房屋等語，應屬有據。
　　⒉上訴人雖辯以丙○○於離婚時有與其約定，曾品中、曾品文
      可居住在系爭房屋至20歲成年時，另否認系爭通訊軟體對
      話之「ANNY」為其本人，且丙○○仍持有系爭房屋鑰匙，對
      系爭房屋具管領力云云。然上訴人與丙○○離婚協議書並未
      記載2人離婚後，曾品中、曾品文可繼續居住在系爭房屋
      ，反而約定上訴人、丙○○名下之財產歸各自所有（見原審
      調字卷第27頁），已難認丙○○同意曾品中、曾品文得自行
      或與照顧其等生活起居之人繼續居住於系爭房屋內，上訴
      人復未提出其他證據證明其於離婚後有何繼續占有使用系
      爭房屋之合法權源，是被上訴人主張上訴人為無權占有，
      尚非無據。又上訴人於原審乃至上訴至本院時，均未否認
      系爭通訊軟體對話係其與丙○○之對話，反辯稱係其無償幫
      丙○○照護系爭房屋並提醒丙○○注意系爭房屋屋況（見本院
      卷第49頁），從而其遲至本院行準備程序時，方否認其真
      正，實與常情有違。另依上開系爭通訊軟體對話，上訴人
      雖有抱怨丙○○取走系爭房屋之鑰匙，惟此僅可證明丙○○亦
      可持鑰匙進入系爭房屋，無解於上訴人自106年10月1日起
      至109年1月15日止無權占有系爭房屋之情，故上訴人上開
      所辯，均不足採。　　
  ㈡被上訴人請求相當於租金之不當得利金額，有無理由？金額
    若干？
　　⒈按無法律上之原因而受利益，致他人受損害者，應返還其
      利益，民法第179條前段定有明文。依不當得利之法則請
      求返還不當得利，以無法律上之原因而受利益，致他人受
      有損害為其要件，故其得請求返還之範圍，應以對方所受
      之利益為度，非以請求人所受損害若干為準，而無權占有
      他人土地，可獲致相當於租金之利益，為社會通常之觀念
      （最高法院61年台上字第1695號判例意旨參照）。上訴人
      自106年10月1日起至109年1月15日止無權占有系爭房屋，
      揆之前述，即因此獲得相當於租金之利益，被上訴人自得
      按其取得系爭房屋所有權之時間、應有部分，計算相當租
      金之不當得利並請求上訴人返還。
　　⒉系爭房屋附近有百貨公司、學校、市場、運動公園，生活
      機能完善，且周圍商業程度良好，附近相近坪數建物租金
      行情每月為2萬1,000元，有網路地圖、「591租屋網」網
      路資料可參，則被上訴人主張以每月2萬1,000元為基礎計
      算相當於租金之不當得利等語，應屬合理。又丙○○自106
      年10月1日起至107年8月14日止、自107年8月15日起至108
      年3月5日止分別有系爭房地所有權應有部分1/1、1/2，甲
      ○○自107年8月15日起至108年3月5日止、108年3月6日起至
      109年1月15日止分別有系爭房地所有權應有部分1/2、1/1
      ，基此計算，上訴人應給付丙○○28萬9,936元（計算式：《
      21000元/月×10月＋21000元/月×14/31》＋【《21000元/月×17
      /31＋21000元/月×6月＋21000元/月×5/31》÷2】＝289936）、
      甲○○28萬7,226元（計算式：【《21000元/月×17/31＋21000
      元/月×6月＋21000元/月×5/31》÷2】＋【21000元/月×26/31＋
      21000元/月×9＋21000元/月×15/31】＝287226）。
  ㈢上訴人主張抵銷有無理由？金額若干？　
　　按二人互負債務，而其給付種類相同，並均屆清償期者，各
    得以其債務，與他方之債務，互為抵銷。如抵銷之被動債權
    有數宗，而主動債權不足抵銷全部被動債權時，由抵銷人於
    抵銷時，指定其應抵銷之債務，不為指定者，就已屆清償期
    之被動債權，儘先抵銷，民法第334條第1項、第342條準用
    第321條、第322條第1款分別定有明文。上訴人主張其對丙○
    ○有代墊信用卡款項、代墊扶養費之債權（詳附表），主張
    與其所負相當於租金之不當得利債務抵銷等語，為丙○○所否
    認。經查：　　
　　⒈代墊信用卡款項：
　　　上訴人主張其代丙○○繳納附表編號6信用卡款項8,447元一
      情，為丙○○所不爭執（見本院卷第223頁），則上訴人以
      此金額主張抵銷，應屬有據。至上訴人主張代丙○○繳納附
      表編號1至5之信用卡款項部分，固提出信用卡帳單、便利
      商店繳款證明為證，然此部分僅可證明丙○○如附表編號1
      至5信用卡款項已繳納，並無法證明係由上訴人所繳納，
      況上開款項繳納時間多在上訴人與丙○○婚姻關係存續期間
      ，或甫離婚未及一月，即令其等各自物品互為對方持有或
      尚未返還，洵未違反常情，遑論上訴人仍繼續居住於原亦
      為丙○○住處之系爭房屋，要難僅以上訴人持有信用卡帳單
      、便利商店繳款證明，遽認附表編號1至5款項係上訴人代
      丙○○繳納，上訴人復未提出其他證據證明其代丙○○繳納附
      表編號1至5款項，則上訴人以附表編號1至5款項主張抵銷
      ，要屬無據。
　　⒉代墊扶養費：
　　　⑴次按父母對於未成年子女之扶養義務，係本於父母子女
        之身份關係而當然發生，縱因離婚而使一方之親權處於
        一時停止之狀態，但對於父母子女間之直系血親關係毫
        無影響，均應依各自資力對子女負扶養義務，若均有扶
        養能力時，子女之扶養費用均應分擔，因此父母之一方
        單獨扶養者，自得依不當得利之規定，請求他方償還代
        墊其應分擔之扶養費用（最高法院92年度台上字第1699
        號判決意旨參照）。上訴人與丙○○雖已離婚，且丙○○離
        婚後未任曾品中、曾品文之親權人，揆諸前開說明，其
        對曾品中、曾品文之扶養義務並不因此受影響，仍需負
        擔曾品中、曾品文之扶養費。又丙○○並不爭執在與上訴
        人離婚後，並未給付曾品中、曾品文之扶養費（見本院
        卷第223頁），則上訴人自得請求丙○○給付106年10月起
        至107年7月止代墊之扶養費。至丙○○雖辯以於離婚時與
        上訴人協議，其拋棄剩餘財產請求權，而上訴人自行負
        擔曾品中、曾品文之生活費，故無須給付扶養費云云，
        然依上訴人與丙○○之離婚協議書並未記載扶養費負擔比
        例（見原審調字卷第27頁），丙○○復未提出其他證據證
        明其與上訴人達成協議曾品中、曾品文之扶養費均由上
        訴人負擔，則丙○○此部分所辯，難以採憑。
　　　⑵依行政院主計總處有關國人平均消費支出之調查報告，
        其消費支出項目為食品費、飲料費、衣著及鞋襪類、燃
        料及燈光、家庭及家具設備、家事管理、保健及醫療、
        運輸及通訊（內含交通工具及通訊購置、交通設備使用
        管理費、乘交通設備之費用、其他通訊費）、娛樂教育
        及文化服務（內含旅遊費用、娛樂消遣服務、書報雜誌
        文具、娛樂器材及附屬品、教育及研究費）、雜項支出
        等，該消費支出既已包括扶養未成年子女所需之各項費
        用，且有地區性劃分，是原則上自可作為扶養費用計算
        之參考。而行政院主計總處公布之中華民國家庭收支調
        查報告資料所載，以扶養權利人即曾品中、曾品文居住
        之新北市為例，108年度平均每人月消費支出為22,755
        元，復審酌上訴人於104年至107年所得分別為235,686
        元、240,096元、262,108元、160,616元，名下財產計
        有新北市○○區○○路0段000號12樓房地、1部汽車、1筆投
        資，財產總額為1,281,400元；丙○○於104年至107年之
        所得則分別為 240,250元、249,375元、262,784元、15
        9,866元，名下有1筆投資共290,000元（見本院卷第312
        頁）等資力狀況，及曾品中、曾品文需求、社會經濟狀
        況，與一般國民生活水準等一切情狀，認曾品中、曾品
        文每月所需扶養費應各以23,000元為適當。另考量曾品
        中、曾品文係由上訴人負責照顧，上訴人花費之心力較
        丙○○多，及上訴人與丙○○之資力狀況，認自106年10月1
        日起至107年7月31日止，上訴人與丙○○應以2：3比例分
        擔曾品中、曾品文之扶養費，則上訴人得向丙○○請求此
        段期間每月代墊扶養費共為2萬7,600元（計算式：2300
        0×3/5×2＝27600）。
　　⒊上訴人前開對丙○○所負相當於不當得利債務28萬9,936元，
      已屆清償期，且與丙○○所負代墊信用卡款、扶養費之債務
      之給付種類相同，適於抵銷，上訴人主張以如附表編號6
      所示8,447元、106年10月至107年7月代墊信用卡款、代墊
      扶養費債權其中25萬9,352元為抵銷（見本院卷第306頁）
      ，自屬有據，抵銷後丙○○尚得請求上訴人給付2萬2,137元
      （計算式：000000－0000－000000＝22137）。至丙○○主張代
      墊扶養費部分，因給付種類不得抵銷云云，然代墊扶養費
      屬不當得利債權，且為金錢債權，要無給付種類不同之情
      ，丙○○上開主張，難以採憑。
六、綜上所述，被上訴人依民法第179條規定，請求上訴人給付
    丙○○2萬2,137元、甲○○28萬7,226元，及均自起訴狀繕本送
    達翌日（即109年2月20日，見原審調字卷第9頁至第11頁）
    起至清償日止，按週年利率5%計算之利息部分，應予准許；
    逾該範圍之請求，不應准許。原審就上開不應准許部分，為
    被上訴人勝訴之判決，並為假執行之宣告，尚有未洽，上訴
    意旨指摘原判決此部分不當，求予廢棄改判，為有理由，爰
    將原判決此部分廢棄改判如主文第2項所示。上開應准許部
    分，原審為上訴人敗訴之判決，並為准、免假執行之宣告，
    核無違誤，上訴意旨指摘原判決該部分不當，聲明廢棄，為
    無理由，應駁回其上訴。
七、本件事證已臻明確，兩造其餘主張陳述及所提之證據，經審
    酌後認為均不足以影響本判決之結果，爰不逐一論列，併此
    敘明。
八、據上論結，本件上訴為一部有理由、一部無理由，依民事訴
    訟法第449條第1項、第450條、第79條，判決如主文。　　
中　　華　　民　　國　　110 　年　　7 　　月　　20　　日
                    民事第三庭   
                        審判長法  官 王怡雯
                              法  官 徐淑芬
                              法  官 朱美璘
　　　　　　　　　　　　　　
正本係照原本作成。
不得上訴。
中　　華　　民　　國　　110 　年　　7 　　月　　21　　日
    　　　　　　　　　　　　　書記官 蔡宜蓁
附表：
編號 日期 上訴人主張抵銷 證據 本院認定得抵銷金額 信用卡費     1 106年2月 16,505 本院卷P165 0 2 106年3月 3,124 本院卷P167 0 3 106年8月 4,969 本院卷P169 0 4 106年9月 762 本院卷P171 0 5 106年10月 3,975 本院卷P173 0 6 107年3月 8,447 本院卷P175 8,447 小計  37,782  8,447 代墊扶養費     7 106年10月 27,600  本院卷P318 27,600 8 106年11月 27,600   27,600 9 106年12月 27,600   27,600 10 107年1月 27,600   27,600 11 107年2月 27,600   27,600 12 107年3月 27,600   27,600 13 107年4月 27,600   27,600 14 107年5月 27,600   27,600 15 107年6月 27,600   27,600 16 107年7月 10,952   10,952 小計  259,352  259,352